臺灣高等法院刑事判決　　　　　　　　　九十一年度上易字第一五四號
　　上　訴　人　臺灣台北地方法院檢察署檢察官
　　被　　　告　甲○○
　　選任辯護人　羅廷祥
右上訴人，因竊盜案件，不服臺灣台北地方法院，八十九年度易字第一八一０號，中
華民國九十年十二月十四日第一審判決（起訴案號：臺灣台北地方法院檢察署八十九
年度偵字第二七五四號）提起上訴，本院判決如左：
    主      文
上訴駁回。
    理      由
一、本案經本院審理結果，認第一審判決以不能證明被告甲○○犯罪，而為無罪之諭
    知，經核並無不當，應予維持，並引用第一審判決書記載之證據及理由如附件。
二、公訴人上訴意旨略以：
  (一)被告前於警訊時，先謊稱：「陳一」確有其人，前述行動電話是陳一使用，不認
    識徐子建及陳淑娟云云；嗣於八十九年二月二十二日偵訊時，經證人百利公司職
    員徐子建與負責人陳淑娟當庭指認伊確實為前往販賣手機之人後，始改口稱：扣
    案手機係經由網路向年籍不詳之人購買云云；復於法院調查中供稱：00000
    00000確係伊所持用無訛。衡情，被告若與本件竊盜案無涉，何需以假名「
    陳一」向百利公司交涉？被告若係經由合法管道取得失竊手機，於警訊時大可如
    實交待手機來源，何需謊稱與證人徐子建、陳淑娟素不相識？經警陳稱其女友表
    示伊曾使用上開0000000000號手機時，又何需佯稱不知？凡此種種，
    均足證被告畏罪情虛甚明。證人徐子建嗣亦翻異前詞，改稱被告甲○○向來係以
    本名與之交易，警訊筆錄所載被告以陳一之名與之交易乙節有誤云云。然查，本
    案警方於辦案之初，只掌握失竊手機係經由百利公司販賣此一線索，而「陳一」
    及「0000000000」兩項重要訊息均是由徐子建與陳淑娟之證詞中得知
    ，有證人徐子建八十八年十二月十四日警訊筆錄、陳淑娟八十八年十二月十七日
    警訊筆錄、八十八年十月二十一日十三時五十四分三十二秒、五十五分十六秒之
    翻拍照片、國晴公司遺失手機發票及序號明細、遠傳電信八十九年三月二十一日
    傳真資料等在卷可佐，堪信為真實。又0000000000號行動電話申請書
    上所載持用人係許慶隆，亦有遠傳電信八十九年三月二十一日傳真資料附卷可資
    為憑，則若非證人指陳，警方實無從得知「陳一」此一姓名。況經質諸證人即本
    案承辦警員李明白，證稱：「（問：第一次聽到陳一是何時？）中山分局那時候
    。陳淑娟、徐子建在警訊筆錄講的。（問：你們拿到錄影帶當時是否知道裡面的
    人是何人？）不知道。（問：後來為何會與陳一弄在一起？）問陳淑娟、徐子建
    。」是以證人徐子建此節所述，顯屬無稽。參以陳淑娟於警訊時明確證稱：「在
    民國八十八年十月二十一日早上，有一男子自稱為陳一者，急需現金軋票之用（
    約早上十一點時），有一批行動電話，想出售給我們公司」、「（問：警方有帶
    一位甲○○到辦公室，這個人是和你交易該批手機之陳一嗎？）是，這個人就是
    在八十八年十月二十一日十三時五十五分十六秒在我提供影帶中之人，但他和我
    交易時自稱陳一」，嗣調查時，亦稱：「（問：八十八年十二月十七日警訊稱八
    十八年十月二十一日有一個自稱陳一的人要來賣手機？）是徐子建這樣跟我說的
    ．．．」等語，足證被告於交易之際，確係冒「陳一」之名，以隱藏身份逃避刑
    責，益見證人徐子建事後改口，純屬迴護被告之詞無足憑信。
  (二)被告固於偵訊中，開始改口辯稱扣案手機係伊於八十八年十月三十一日上網所購
    ，惟被告嗣於歷次偵審中，所稱購買數量及金額並不相符，先稱購得六十幾支手
    機，每支以新台幣一萬七千元購入，售出後取得酬勞五萬餘元，又稱：「我只有
    買六十幾具，交給百利六十具」（見八十九年九月五日訊問筆錄），復稱：「（
    問：賣給百利多少錢？）一萬八左右，我確定我一支大概購五百元左右。（問：
    你跟百利拿多少錢？）一百快二十幾萬，正確數字不記得。（問：拿給賣主多少
    錢？）一百一十幾萬。（問：自己留下多少錢？）差不多三萬元。．．．（問：
    是否賣給百利六十隻？）是。（問：剩下的手機如何處理？）我沒有拿到剩下的
    手機。（問：八十九年九月五日稱你買了六十幾支交給百利六十隻，剩下的如何
    處理？）沒有剩下的。」（見九十年六月二十六日訊問筆錄）。按被告對於其所
    購買之手機數量、所得款項，先後所述均不相符，則其所辯是否屬實，已非無疑
    。又被告就買賣過程，先聲稱：當日係於九時許上網，發現系爭交易，與賣主約
    定於十一時許在百利公司附近路口見面，對方並搭乘計程車攜帶六十餘支行動電
    話前來，當時被告將行動電話搬上車後，遂駛往附近之百利公司轉售交貨，對方
    則在百利公司斜對面之公園等候，嗣又改稱：當日係十點多到達辦公室，之後十
    幾二十分鐘左右瀏覽到廣告，十一點多到達相約地點，但不知道對方有無開車，
    因伊到達時，對方已經抵達，買賣耗時三十分鐘左右，這段時間賣主均在對面公
    園裡面等候云云，被告此節前後所述情狀亦迥然不同，衡情，若伊果係經由網路
    購得扣案手機，對於己身實際經歷之買賣過程，當無為此等矛盾陳述之可能，遑
    論證人陳淑娟實係當日十三時至十三時三十分許抵達百利公司，而被告係待陳淑
    娟返回店內後，始取得價款，分據陳淑娟、被告陳明無誤，則賣主於對面公園等
    候被告完成交易之時間，竟長達二小時之久，實有違於常情。再者，被告需走出
    店門，站在人行道上才看得到公園內之賣主，亦據其自承在卷，由常情以觀，賣
    主豈會將價值百餘萬元之貨物交予素未謀面之被告自行處理達二小時，並於無法
    監控被告行動之對面公園內束手等待？又經詢及是否曾向賣主確認貨源合法乙節
    ，被告答以並未向賣主索取任何足以證明貨源之文件，惟賣主允諾二日內補發票
    云云，然被告既未無留下對方手機，亦未將交易之信箱地址存檔，業據被告供述
    無訛，並以此作為無法找出賣主之藉口，若然，其如何與賣主聯絡以取得發票？
    而被告更自承：「（問：後來為何拿不到發票？）徐子建當天晚上跟我說這是贓
    貨」，被告既於當晚即知扣案手機是贓物，為求自保，更當即時留下當天早上與
    賣主交易之網站網址及電子信箱地址，被告捨此不為，空言無法聯絡賣主云云，
    顯無可採，堪認被告並非向不知名網友購買手機甚明，所稱賣主純屬虛構，其應
    係竊盜集團之一員，事後銷贓無訛。
  (三)況查，扣案手機失竊時點應係八十八年十月二十一日凌晨一時三十六分至五時五
    十七分之間，業據證人李明白證述在卷，並有八十九年度偵字第二七五四號卷附
    第二三三頁處理報告可資為證，而觀諸斯時被告甲○○所持用00000000
    00號行動電話通話紀錄可知，被告於零時十九分、零時四十八分、一時四十六
    分、二時二十分、六時二十九分、七時零分、七時十二分、七時二十二分、七時
    三十分、七時三十一分、七時五十五分、七時五十六分、八時五分、八時九分、
    八時二十八分、八時三十七分、十時十分，均有異常頻繁之通話活動，核與被告
    所稱：前晚八時許下班後，到公司附近的漫畫店逛一下就回家，至隔天上班前均
    無出門，與女友林依霖通完電話就睡覺，當天十點左右起床上班等情狀不符，蓋
    由通聯紀錄可知，被告於零時四十八分、一時四十六分，均曾以上揭手機與其女
    友林依霖持用之0000000000號行動電話通話，且其後猶以手機與他人
    聯絡並未就寢，則其上開所述，顯與實情有違，再觀諸當日零時起被告通話之頻
    繁，亦非一般正常上班族之常態。針對被告所辯均相矛盾乙節，辯護人固稱係因
    事隔久遠，記憶模糊所致，惟被告對於無法回憶之部分，大可直言忘記，毋庸羅
    織謊言，況被告於當晚即得悉扣案手機是贓物，已如前述，於八十八年十二月十
    七日為警查獲後，並經歷一連串偵審程序，自知悉該日行蹤之重要性，則其自販
    賣扣案手機當晚至本案審理之間，必當再三回憶當日行蹤，並尋求有利於己之證
    據，是以縱令事後詢及當日所為種種，亦與強求一般人於毫無防備之狀況下，回
    憶一年半前發生之事，大相逕庭，而不足做為被告卸責之詞。
  (四)被告復辯稱，事發當時伊在台北市○○街三九二號四樓住處，並以第五０六九一
    號基地台（設於台北市○○區○居街八十九巷二十二號七樓樓頂）發射訊息通話
    ，足見其不在竊案現場云云，然事發地點台北市○○街六十三、六十五號二樓，
    亦與上揭基地台相距不遠，無法排除被告在竊案現場持手機透過前開基地台通話
    之可能，尚難以此做為有利於被告之認定。再者，刑法上之共犯概念，不以實施
    共同正犯為限，凡「以自己共同犯罪之意思，參與實施犯罪構成要件以外之行為
    ，或以自己共同犯罪之意思，事先同謀，而由其中一部分人實施犯罪之行為者，
    均為共同正犯。」釋字第一０九號解釋可資參照，是以縱令被告未下手行竊，亦
    無礙其成立竊盜共犯之罪責。
  (五)被告固得援引緘默權以保障其「無自證無罪義務」之人權，惟一旦被告出言辯解
    ，則其所辯種種，即應納入形成法院心證諸多事證之一，而不得一概以「被告無
    自證無罪義務」脫免罪責。本件被告並無不在場證明，於手機失竊後六至十小時
    之短暫時間內，即取得大量手機，冒名陳一持往銷贓，復無法交待手機來源，各
    節所辯亦均無可採云云。
三、訊據被告仍堅決否認犯竊盜罪，辯稱伊在警訊中未曾供稱自己曾使用化名「陳一
    」向徐子建或陳淑娟販售本件行動電話，據徐子建證稱係渠在警訊時，曾跟警察
    說見過被告皮夾中有陳一之身分證，致警察誤會而記錄成伊化名陳一，事實上，
    伊早與徐子建認識多年，豈有可能化名作生意？伊在警訊中之所以不交待手機來
    源，係平生未進過警局，心情緊張，出於防衛之本能，一概否認，以求脫身，而
    供稱不認識徐、陳二人，則係不願牽連其二人所致，本件竊案發生之時，伊確不
    在現場，有諸多電話通聯紀錄可參，伊若行竊，絕不可能在裝有外露式錄影鏡頭
    之百利公司內與徐子建進行交易等語。
四、按犯罪事實，應依證據認定之，無證據不得推定其犯罪事實，刑事訴訟法第一百
    五十四條定有明文，故被告否認犯罪事實之辯解，縱屬不能成立，仍非有積極證
    據足以證明其犯罪行為，不能遽為有罪之認定；亦即認定犯罪事實所憑之證據，
    固不以直接證據為限，間接證據亦應包含在內，惟採用間接證據時，必其所成立
    之證據，在直接關係上，雖僅足以證明他項事實，而由此他項事實，本於推理之
    作用足以證明待證事實者，乃為合法，若憑空之推想，並非直接證據，最高法院
    著有三十年上字第一八三一號、三十二年上字第六七號判例可供參考。經查：
  (一)公訴人認被告涉犯竊盜罪嫌，無非以被告持有本件贓物，並將該贓物出售予他人
    ，而竟不能明確交待贓物來源，所為口供及辯詞反覆、矛盾，不足採信，資為其
    論據。
  (二)實際接洽本件贓物之買受人百利公司徐子建在本院供證：「我沒有認錯被告，我
    認識被告時（八十二、三年間），我就知道被告叫甲○○，我不可能指認錯誤。
    警察問我很多話，可能警察誤會我說陳一。並不是一問一答作筆錄的。」「我是
    說我有在被告的皮夾內看到陳一的身分證影本，警察就將陳一寫進筆錄中。」「
    是警方與我談過後，才製做筆錄的，並不是一問一答，警察可能誤會我的意思，
    我不是那樣說的。」（見本院卷九十一年三月六日訊問筆錄），已明確供稱警訊
    筆錄記載有關被告化名陳一之事，係出誤解。至於該百利公司負責人陳淑娟，既
    非親自與被告接洽買賣，所供即非親自見聞，就該洽商過程之證言，尚不具證據
    能力。
  (三)事實上，確可自電腦網際網路口向他人購買行動電話，此有該網路之兜售網站資
    料在案（偵卷第六十九至二一一頁）可證，足見被告辯稱大量手機之持有並非僅
    行竊而來一端，尚非不可採。
  (四)縱然被告所辯各節，多有前後矛盾或語多保留之情形，有如公訴人所指，但既乏
    積極確證，而公訴人所述均屬情況證據或推測之詞，尚不足資為被告犯竊盜罪之
    間接證據。自不能憑以認定被告犯竊盜罪行。
  (五)衡以持有贓物，其原因除親自或參與竊盜而得之外，尚可能為收受故買贓物，甚
    或詐欺、侵占、強盜、搶奪等諸多情形，從而被告否認犯竊盜罪，尚屬可信。
    此外，復查無其他積極事證可證被告有竊盜犯罪情事，揆諸上開說明，自應認不
    能證明被告犯竊盜罪。
  (六)綜合上述，原審判決被告無罪，尚無不合，檢察官指摘原判決不當，提起上訴，
    不能認有理由，應予駁回。
據上論斷，應依刑事訴訟法第三百六十八條、第三百六十四條、第三百七十三條，判
決如主文。
本案經檢察官陳明光到庭執行職務。
中      華      民      國    九十一    年      三      月    二十七    日
                              臺灣高等法院刑事第十四庭
                                  審判長法  官  陳  祐  輔
                                        法  官  陳  國  文
                                        法  官  洪  昌  宏
右正本證明與原本無異。
不得上訴。
                                        書記官  廖  月  女
中      華      民      國    九十一    年      三      月    二十九    日
